臺灣臺南地方法院民事判決
111年度訴字第1222號
原      告  陳鴻志  
訴訟代理人  嚴庚辰律師
            嚴奇均律師
            柯漢威律師
被      告  黃世合  
訴訟代理人  蘇文奕律師
            陳郁芬律師
上列當事人間請求解除契約事件，經本院於民國111年10月19日
言詞辯論終結，判決如下：
    主      文
一、原告之訴暨假執行之聲請均駁回。
二、訴訟費用由原告負擔。
    事實及理由
壹、程序事項：
    按訴狀送達後，原告不得將原訴變更或追加他訴。但擴張或
    減縮應受判決事項之聲明者，不在此限，民事訴訟法第255
    條第1項但書第3款定有明文。查本件原告起訴時訴之聲明為
    ㈠被告應給付原告新臺幣（下同）70萬元，及自起訴狀繕本
    送達翌日起至清償日止，按週年利率百分之5計算之利息；㈡
    被告同意原告領取第一建築經理股份有限公司向第一商業銀
    行股份有限公司桃園分行申設帳號00000-000000000號、戶
    名第一商業銀行受託信託財產專戶（下稱系爭專戶）內之款
    項140萬元（本院卷第15頁）。嗣於民國111年10月3日言詞
    辯論期日以書狀及言詞分別擴張聲明㈠及減縮聲明㈡為：㈠被
    告應給付原告121萬9,320元，及自起訴狀繕本送達翌日起至
    清償日止，按週年利率百分之5計算之利息；㈡被告應同意原
    告領取系爭專戶內之款項18萬680元（本院卷第137至138、1
    55頁），核原告前述之變更，與首揭規定相符，應予准許。
貳、實體事項：　　
一、原告起訴主張：
  ㈠緣被告向原告購買其所有坐落臺南市○○區○○○○○段00000地號
    土地及同段810-4地號土地（以下各別稱系爭810-6地號土地
    、系爭810-4地號土地，合稱系爭土地），約定買賣總價700
    萬元，並於110年11月10日簽訂土地買賣契約書（下稱系爭
    契約）。依系爭契約第3條第2項約定之付款方式，第1期款
    （簽約款）70萬元，被告應於簽約時交由特約地政士存匯入
    系爭專戶；第2期款（備證用印款）70萬元，被告最遲應於
    建築線完成5日內存匯入系爭專戶。而被告已於簽約時開立
    支票作為第1期款給付（惟該支票目前由系爭契約特約地政
    士莊嬿蓉保管尚未兌現），且應於建築線指定後，將第2期
    款匯入系爭專戶。詎被告竟表明拒絕原告領取系爭專戶內之
    款項，致使第一建築經理股份有限公司不同意原告逕行領取
    。但依系爭契約約定，被告應於建築線指定後30日內給付第
    2期款，則被告拒絕原告領取已屬違反系爭契約應履行之各
    項義務，原告即依系爭契約第10條第2項約定寄發存證信函
    催告被告應於7日內履行，然被告卻以無法建築、路權未取
    得等藉口而拒不履行，是原告因此解除系爭契約。
  ㈡依系爭契約第10條第2項：「…；經賣方定7日期限催告逾期仍
    不履行，賣方（即原告，以下相同）得解除契約。如因買方
    （即被告，以下相同）擅自解約、不為給付、給付不能或其
    他可歸責於買方之事由致本契約解除時，除同意賣方得沒收
    已支付全部價款做為違約金，並應負擔因此所衍生之全部稅
    捐及相關費用。…」，可知被告不為給付致原告解除系爭契
    約，所支付全部價款140萬元均應由原告予以沒收做為違約
    金。其中70萬元被告是以開立支票方式給付，雖未兌現亦屬
    已給付之型態，被告應支付；其中70萬元部分是匯入系爭專
    戶，系爭專戶雖有支出51萬9,320元致餘額僅18萬680元，惟
    仍無礙於被告已支付70萬元價款之事實。是被告除應同意原
    告領取系爭專戶之餘款外，另應給付其餘之違約金121萬9,3
    20元（計算式：140萬元－18萬680元＝121萬9,320元），為此
    ，爰依系爭契約約定，請求被告給付違約金等語。
　㈢並聲明：⒈被告應給付原告121萬9,320元，及自起訴狀繕本送
    達翌日起至清償日止，按週年利率百分之5計算之利息；⒉被
    告應同意原告領取系爭專戶內之款項18萬680元；⒊願供擔保
    請准宣告假執行。
二、被告則辯以：
　㈠被告為柏陽建設開發有限公司及一德開發建設有限公司之負
    責人，為了購地建屋出售，經由鴻運鴻不動產開發有限公司
    （下稱鴻運鴻公司）仲介購買系爭土地，在被告向鴻運鴻公
    司陳述買賣意願時，即已明確表達：「本案土地之交通用地
    需全體同意作為社區公眾通行之，現有巷道及本案土地能指
    定路線供2戶建築使用」，亦即現況鋪設柏油路面之系爭810
    -4地號土地，需全體所有權人同意作為社區公眾通行之用，
    以便系爭810-6地號土地可以申請2戶建築使用。且兩造於簽
    訂系爭契約時，被告亦已明確表示，系爭810-6地號土地須
    可以申請建照作為建築使用，否則被告可解除系爭契約，互
    不要求損害賠償，亦即申請指定建築線結果，如指定之路線
    須第三人之土地使用權同意書方能申請建築執照，原告應提
    供給被告，否則被告可解除系爭契約，故雙方於系爭契約第
    4條第2項約定：「買賣標的如為建地…需可申請為建造之建
    築用地，並應提供賣方或第三人土地使用權同意書（如無則
    免除）使買方得申請建造興建房屋，縱土地完成移轉登記予
    買方，賣方仍應擔保前述責任。」及第13條特約事項第3項
    約定：「…若無法核定建築線，買方得解除契約，退還價金
    ，互不要求損害賠償，解除契約費用賣方負擔。」。
　㈡兩造於系爭契約已約定系爭810-6地號土地須可申請建照作為
    建築使用，倘未能申請建照作為建築使用，系爭土地即不具
    備約定之品質或效用，屬物有瑕疵。又系爭810-6地號土地
    經指定建築線結果，是以系爭810-4地號土地之私設通路連
    接建築線，而依臺南市建築管理自治條例第9條第2項本文、
    第11條第1款規定，系爭810-6地號土地若欲申請建照作為建
    築使用，自須提出系爭810-4地號土地共有人之土地使用同
    意書，然原告迄今仍不願提供，則系爭土地顯然存有瑕疵，
    且被告已曾口頭通知並於111年4月27日寄發台南安南郵局13
    2號存證信函（下稱系爭存證信函）通知原告補正，惟原告
    仍不願為之，是依最高法院判決意旨見解，被告得行使同時
    履行抗辯權拒絕給付價金，而被告已以系爭存證信函行使同
    時履行抗辯權，則原告以被告不為給付為由主張解除契約，
    並請求沒收已付價款等，均屬無理由。再者，第一建經價金
    信託履約保證申請書第9條第2項約定：「甲乙雙方依買賣契
    約完成點交並簽妥『履保專戶收支明細表暨點交確認單』後，
    經第一建經就前開事實進行認定及完成結算，及辦理專戶價
    金撥付作業，若因時效或金融機構因故無法於當日完成撥付
    者，得於次一個金融機構營業日完成。」，足見系爭專戶金
    錢之撥付有其特別約定，是以，原告以被告不同意系爭專戶
    提前讓原告領取金錢為由，主張被告不為給付，亦屬無據。
　㈢又被告已以口頭及系爭存證信函催告原告提供系爭810-4地號
    土地共有人之土地使用權同意書，原告迄今未提供，被告當
    可依系爭契約第10條第1項及第13條第3項約定，解除系爭契
    約，被告爰以111年9月6日民事答辯狀繕本之送達，作為解
    除契約之意思表示等語，並聲明：⒈原告之訴及假執行聲請
    均駁回；⒉如受不利判決，被告願供擔保，請准宣告免為假
    執行。
三、得心證之理由：
　　原告主張其出賣系爭土地給被告，兩造簽訂系爭契約，且系
    爭土地已完成建築線之指定等情，有系爭契約、地籍圖謄本
    以及建築線指示（定）申請書圖等（本院卷第21至29、107
    頁）在卷為證，且為被告所無爭執，是此部分事實自堪先予
    認定。根據兩造之主張以及抗辯，可知本案的爭點應為：㈠
    原告解除系爭契約是否合法？㈡原告本件請求有無理由？以
    下即分敘之：
　㈠原告解除系爭契約不合法：
　　原告主張系爭土地已完成建築線之指定，惟被告卻未依系爭
    契約第3條第2項【第二期款】之約定，將買賣價金70萬元匯
    入系爭專戶，且拒絕原告領取系爭專戶內之款項，是原告自
    得依據系爭契約第10條第2項中段約定，於定7日催告被告履
    行逾期仍不履行後，解除系爭契約等語，惟查：
　⒈系爭土地均屬鄉村區乙種建築用地，系爭契約第4條第2項約
    定【買賣標的如為建地，不得作為法定空地、建蔽率、容積
    率或通行權使用之土地，且須可申請為建造之建築用地，並
    應提供賣方或第三人土地使用權同意書（若無則免除）使買
    方得申請建造興建房屋，縱土地完成移轉登記予買方，賣方
    仍應擔保前述責任】（本院卷第23頁），又第13條特約事項
    以手寫方式記載【⒈本案東勢寮段二小段810-6地號先申請鑑
    界，施測結果如有佔用情形（含空中佔有）由賣方排除，淨
    空點交土地。⒉賣方負責整地（地上雜草或地上物清除）不
    包含地面水泥包…。⒊賣方申請鑑界須配合文件申請建築線指
    定，建築線費用買方負擔。若無法核定建築線，買方得解除
    契約，返還價金，互不要求損害賠償，解除契約費用賣方負
    擔。】（本院卷第25至27頁）。據此可知，被告購買系爭土
    地，目的即在於建築使用，若因建築線之指定涉及第三人土
    地之通行，原告應提供該第三人土地之使用權同意書，如最
    終未能核定建築線，則被告得無條件解除系爭契約。
　⒉又證人即辦理系爭契約簽訂之地政士莊嬿蓉於本院審理中具
    結後證稱：系爭契約是我製作的，第13條特約事項是我手寫
    的，在簽約時，兩造都有到場，被告有跟我表明購買系爭土
    地之目的是要蓋房子建築用，我的印象中其中1筆土地是通
    道，但2筆土地都必須做建築使用。我知道系爭810-4地號土
    地原告的權利範圍只有8分之1，如果系爭土地沒有緊鄰建築
    線要再提供路權同意書，就是通道土地全部所有權人的同意
    書。建築用地如果沒有緊鄰現有巷道或計畫道路，不管是在
    地籍線或現況的部分沒有緊鄰，不管是通道還是畸零地都要
    出具土地使用同意書。賣方如果沒有提供系爭810-4地號土
    地之路權同意書，可能達不成系爭土地得以建築使用情形，
    違反系爭契約第4條約定。以現況來說，系爭810-4地號土地
    就是要提供路權同意書，系爭810-6地號土地才可以建築等
    語（本院卷第138至147頁）。可知兩造於簽訂系爭契約時，
    即明知系爭810-4地號土地的現況為通道，且原告的權利範
    圍僅有8分之1，故被告明顯是欲將系爭810-6地號土地作為
    建築房屋使用，若未來系爭810-6地號土地之建築線未能與
    其緊鄰，則在原告又未能提出所需經過通道（即系爭810-4
    地號土地）之路權同意書的情況下，因系爭契約買賣目的不
    能達成，則原告將違反系爭契約約定。
　⒊再者，參以被告於簽訂系爭契約前所簽立之不動產買賣意願
    書，其上買賣標的物即記載系爭土地，第9條特約條款以手
    寫方式記載【本案土地之交通用地需全體同意作為社區公眾
    通行之現有巷道及本案土地能指定路線供2戶建築使用】，
    此有該意願書（本院卷第101頁）在卷可查，所謂之交通用
    地即指現況為通道之系爭810-4地號土地，故為能讓系爭810
    -6地號土地作為建築使用，賣方應提供系爭810-4地號土地
    全體所有權人之路權同意書，核與被告於簽訂系爭契約時向
    證人莊嬿蓉表明之購買系爭土地目的相符，亦證系爭契約第
    4條第2項以及第13條第1、3項約定，確實是將上述被告購買
    系爭土地之目的形諸契約文字。
　⒋又系爭土地於系爭契約簽訂後之111年2月14日曾向區公所申
    請建築線指示（定），因系爭810-4地號土地為私設道路，
    故系爭810-6地號土地之建築線並無法與其緊鄰，而是位於
    系爭810-4地號土地西側與現有巷道鄰接處，系爭810-4地號
    土地之現況為柏油鋪面，系爭810-6地號土地迄今未被核准
    建照，被告曾於111年4月27日寄發系爭存證信函催告原告應
    於函到1個月內配合取得系爭810-4地號土地路權同意書，原
    告並未於收受系爭存證信函後1個月內配合，嗣被告以民事
    答辯狀對原告之送達作為解除系爭契約之意思表示，原告對
    於已收受民事答辯狀亦無爭執等情，有臺南市善化區公所11
    1年10月3日善農字第1110696635號、111年10月11日善工字
    第1110715896號函、建築線指示（定）申請書圖、系爭存證
    信函、民事答辯狀等（本院卷第47至48、89至94、107、163
    至169頁）在卷可憑。又按建築基地以私設通路連接建築線
    者，應檢附該私設通路之土地權利證明文件；申請建造執照
    除依本法規定外，並應檢附下列文件：土地使用同意書；土
    地自有者，免附，臺南市建築管理自治條例第9條第2項本文
    以及第11條第1項第1款第3目分別定有明文。準此，原告因
    未能提出系爭810-4地號土地之全體所有權人使用同意書，
    則系爭810-6地號土地勢將無法成功申請建照，被告無法於
    系爭土地上建築房屋，原告違反系爭契約第4條第2項所定義
    務，則被告直接依據系爭契約第13條第3項約定解除契約，
    或依系爭契約第10條第1項約定，於定7日期限催告，原告逾
    期仍不履行的情況解除系爭契約，均屬適法。
　⒌原告雖主張依據系爭契約第3條第2項之約定，第二期款70萬
    元，被告應於建築線完成5日內存匯入系爭專戶內，建築線
    既已於111年3月9日經臺南市善化區公所建設課完成指定（
    見本院卷第107頁右下方之戳章），惟被告迄今未將70萬元
    匯入系爭專戶，則原告自得依據系爭契約第10條第2項以被
    告未履行系爭契約所負義務為由，於定7日期限催告，被告
    逾期仍不履行時，解除系爭契約等語。惟按物之出賣人對於
    買受人，應擔保其物依第373條之規定危險移轉於買受人時
    無滅失或減少其價值之瑕疵，亦無滅失或減少其通常效用或
    契約預定效用之瑕疵，民法第354條第1項本文定有明文。又
    按民法第354條關於物之瑕疵擔保規定，原則上固於危險移
    轉後始有適用。但在特定物之買賣，該為買賣標的之特定物
    於危險移轉前，倘已有明顯之瑕疵，且其瑕疵不能修補，或
    雖能修補而出賣人表示不願為之者，應認為在危險移轉前，
    買受人即得行使瑕疵擔保請求權，拒絕給付相當之價金；倘
    買受人據此行使同時履行抗辯權，自得免除給付遲延責任（
    最高法院109年度台上字第2776號民事判決意旨可資參照）
    。承前所述，兩造已約定系爭土地預定作為建築房屋使用，
    原告並負有提供土地使用權同意書之義務，且系爭810-6地
    號土地之建築線既經指定位於系爭810-4地號土地上，原告
    即負有提供系爭810-4地號土地所有權人同意被告通行使用
    之同意書，以利被告嗣後申請建照，惟原告經被告定期催告
    後仍拒不履行，則被告自得拒絕再給付任何買賣價金，原告
    此部分主要實無可採。
　⒍總結而言，原告違反系爭契約所定提供土地使用權同意書之
    義務，導致被告無法就系爭土地申請建照，則被告行使同時
    履行抗辯權，拒絕依系爭契約第3條第2項之付款期程將買賣
    價金匯入系爭專戶，核屬有據，原告當不得以被告違反系爭
    契約所定義務為由，於限期催告後解除系爭契約。　
　㈡原告本件請求無理由：　　　　
　　原告解除系爭契約既非合法，已如前述，則原告主張依據系
    爭契約第10條第2項中段，得沒收被告已支付全部價金作為
    違約金，請求被告給付121萬9,320元及法定遲延利息，以及
    同意原告領取系爭專戶內之款項18萬680元，均無理由。
四、綜上所述，原告依據系爭契約第10條第2項中段，請求被告
    給付121萬9,320元及法定遲延利息，以及同意原告領取系爭
    專戶內之款項18萬680元，並無理由，俱應駁回。又原告之
    訴既經駁回，其假執行之聲請當失所附麗，應併予駁回。
五、本件事證已臻明確，兩造其餘之攻擊、防禦方法或所提證據
    ，經本院斟酌後，認為均不足以影響本判決之結果，無逐一
    論駁之必要，併此敘明。
六、訴訟費用負擔之依據：民事訴訟法第78條。　　　　　　
中　　華　　民　　國　　111 　年　　10　　月　　28　　日
                  民事第五庭    法  官　廖建瑋
以上正本係照原本作成。
如對本判決上訴，須於判決送達後20日內向本院提出上訴狀。
如委任律師提起上訴者，應一併繳納上訴審裁判費。
中　　華　　民　　國　　111 　年　　10　　月　　28　　日
                                書記官　鄭梅君